【裁判字號】    90,台上,305
【裁判日期】    900118
【裁判案由】    盜匪
【裁判全文】
最高法院刑事判決                                  九十年度台上字第三○五號
    上  訴  人  甲○○
                丙○○
                乙○○
右上訴人等因盜匪案件，不服台灣高等法院中華民國八十九年十一月一日第二審更審
判決（八十九年度重上更(三)字第一四二號，起訴案號：台灣桃園地方法院檢察署八十
三年度偵字第一○二九六號），提起上訴，本院判決如左：
    主  文
原判決撤銷，發回台灣高等法院。
    理  由
本件原判決認定上訴人甲○○、丙○○、乙○○三人基於意圖為自己不法之所有之犯
意聯絡，於民國八十三年八月二十日晚間二十四時，利用當天為颱風，較無人注意之
際，共同至渠等工作之地點即坐落桃園市○○路三八九號世紀名園工地，正欲竊取該
工地之馬桶時，為被害人即該工地夜間值班人員陳日新發現並制止，渠等三人惟恐事
機敗露，竟心生殺人犯意，並變更竊盜之犯意為強盜之犯意，明知頭部為身體要害，
以鐵條重毆將致人於死，竟共同持鐵條毆打陳日新頭部，丙○○更稱：「給你死」，
致陳日新昏迷，並以電線綑綁陳日新雙腳，致使無法抗拒後，將陳日新抬至其晚間值
班時所睡之房間床上，而將該工地之和成牌ＣＳ三○○型馬桶一組及Ｌ三二○型洗臉
盆一組（約值新台幣一萬五千元）取走隨即離去。嗣於翌（二十一）日上午七時三十
分許，該工地另一人員楊振群聽見陳日新咳嗽聲，經查看才發現陳日新雙腳被電線綑
綁，身上多處受傷，報警處理，並將陳日新送醫急救，始倖免於死，但致使陳日新受
有頭部外傷併顱部內出血等情。因而撤銷第一審諭知上訴人甲○○、丙○○、乙○○
均無罪之判決，改判論處上訴人等三人共同強劫而故意殺人未遂罪刑，固非無見。惟
查：(一)按審理事實之法院，對於案內一切證據，除認為不必要者外，均應詳為調查，
然後基於調查所得之心證以為判斷事實之基礎，如有應行調查之證據，未經依法調查
，率予判決，即屬刑事訴訟法第三百七十九條第十款所稱之當然違背法令。陳日新於
八十三年八月二十六日第二次警訊時陳稱：「（請問案發當日有幾人動手打你﹖姓名
年籍為何﹖用何方式﹖）有二人動手打我，甲○○和另一名（年約二十多歲）男子…
…」、「（你為何知道是甲○○等人所為﹖）因我與甲○○為工作關係上，幾乎常常
見面，我確認是甲○○無誤，其餘同夥我不認識」、「（為何你於第一次筆錄中，說
共有三人打你﹖）因當時頭部受傷且致使我頭部痛不已，今狀況已很好，我是在清醒
下接受談話，並指證共有二人打我，其中一名是甲○○」等語（見偵查卷第六十九頁
正、反面），與其於同年月二十三日第一次警訊時所陳稱：「（於何時﹖何地﹖遭何
人毆傷﹖）於八十三年八月二十日二十四時左右在桃園市○○路世紀名園工地遭水電
工甲○○、丙○○、乙○○三人毆打」等語（見偵查卷第十頁正、反面），並不一致
，並自承其第一次警訊時所陳因頭痛較不清醒。但原判決卻以陳日新於八十三年八月
二十六日之第二次警訊筆錄，其製作時間在本案已移送檢察官後，檢察官並已訊問完
畢，且並無檢察官與司法警察機關執行職務聯繫辦法第九條、第十八條之檢察官再發
交原移送司法警察機關繼續調查或補足證據之情形，另製作該筆錄之偵查員殷第萍又
非原承辦之司法警察廖伯毅，而該筆錄如何送至檢察官後附於卷內，亦無任何函件與
檢察官之批示可查，足見陳日新於八十三年八月二十六日之第二次警訊筆錄係上訴人
等三人於檢察官偵查訊問交保後，央由非承辦之偵查員殷第萍私下前往製作，以為上
訴人等三人脫罪，推由甲○○一人承擔罪責，自難認係合法，因認不得引該不合法筆
錄中陳日新所陳，資為上訴人等三人有利之證據云云（見原判決理由二(二)）。然司法
警察知有犯罪嫌疑者，應報告該管檢察官或司法警察官。但得不待其命令，逕行調查
犯罪嫌疑人犯罪情形及蒐集證據，刑事訴訟法第二百三十一條第二項定有明文，而檢
察官與司法警察機關執行職務聯繫辦法係檢察官為與司法警察機關關於職務之執行能
密切聯繫，而依調度司法警察條例第十條規定所訂定，此亦為該聯繫辦法第一條所明
定。是該聯繫辦法第九條、第十八條僅係就檢察官對於被告經法院押之案件，認為
有帶同被告外出繼續追查贓證、共犯之必要時，或檢察官對於司法警察官或司法警察
移送或報告之案件，認為調查未完備者，得指揮司法警察官或司法警察帶同被告繼續
查證或繼續調查、補足證據之程序作一規定而已，並非司法警察須有該聯繫辦法第九
條、第十八條規定之情形，始得調查犯罪嫌疑人犯罪情形或蒐集證據。故原判決僅以
陳日新於八十三年八月二十六日之第二次警訊筆錄製作者偵查員殷第萍非本案原承辦
司法警察，且係在檢察官訊問上訴人等三人後未經檢察官交查所自行調查製作，而遽
認該筆錄不合法及不可採，顯有不適用法則之違背法令。又依該陳日新第二次警訊筆
錄所載，當時陳日新之兒子林建隆亦在場，且該筆錄復已提出檢察官並附於偵查卷，
則該筆錄是否上訴人等三人為脫罪而央由殷第萍私下前往製作﹖殷第萍非本案原承辦
警員為何會製作該次警訊筆錄﹖殷第萍製作該警訊筆錄之經過如何﹖攸關該次警訊筆
錄之效力，原審未詳予調查，即逕否定該次警訊筆錄之證據效力，亦有應於審判期日
調查之證據而未予調查之違法。(二)有罪判決書所認定之事實，須於理由內逐一說明其
所憑以認定之證據，並使事實認定與理由說明兩相一致，方為適法。原判決事實欄係
認定上訴人等三人「共同持鐵條毆打陳日新頭部，丙○○更稱：給你死，致陳日新昏
迷，並以電線綑綁陳日新雙腳，致使無法抗拒後，將陳日新抬至其晚間值班時所睡之
房間床上。」云云，但其理由欄引為證據之陳日新於八十三年八月二十三日第一次警
訊筆錄卻係陳稱：「……他們其中有二人打我並用電線綑我雙手、雙腳，使我無法反
抗，並說要打死我，繼而持鐵條毆打我頭部，然後抬我在床上，使我不能動彈，而後
我就昏迷了。」云云（見原判決第四頁第十行以下），兩者就上訴人等三人毆打、綑
綁陳日新之經過，並不相一致，其判決當然違背法令。(三)事實審法院採取某種證據，
為認定事實之基礎，必須先有該項證據存在，就該案卷宗不難考見者為限，如判決書
內所記載之證據，與原卷內容顯不相符，自屬採證違法。原判決以「且被害人具狀陳
明被告三人於案發次日提早到工地，在工地向被害人房間拜拜（原審卷第五十二頁）
，均足證明被告誤認被害人已死亡之舉甚明」云云（見原判決第二十七頁倒數第三行
以下），資為上訴人等三人有殺害陳日新犯意之佐證。惟陳日新於原審更審前調查時
係具狀稱：「又被告等三人於同年九月廿二、廿三日在建物中庭向告訴人被害房間拜
拜、燒香、燒金紙。」云云（見原審上訴字卷第五十二頁末行以下），其認定上訴人
等三人向陳日新房間拜拜之日期，已與原卷內容顯不相符，其採證已屬違法。再陳日
新就此事實指係工地李志城、林丁旺所目睹，因請求傳喚李志城、林丁旺作證（見原
審上訴字卷第五十二頁第一行、第五十三頁反面），原審未予調查釐清即率予採信，
亦有調查未盡之違誤。(四)證人邱清順於原審更審前調查時曾到庭結證稱：「（八十三
年八月二十日晚上十一時四十分左右是否有看到甲○○﹖）有看到，因那天是農曆七
月半，當時看到他正看電視，大約快十二點的時候，正準備關門。」、「我是在陽台
看到甲○○在看電視。」、「我正和朋友及妹妹玩點（撿）紅點，要抽煙就到陽台去
抽，才會看到。」等語（見原審上訴字卷第四十四頁反面、四十五頁），然原判決對
此有利於甲○○之證據，卻以「案發時間約為二十四時，而被告甲○○之住處距工地
沒塞車僅十多分鐘，況且案發時間又為深夜，行車方便」及「案發日為颱風夜，被告
丙○○尚書明以破衣放窗旁防雨水滲透等情，則於門窗緊閉下邱清順如何於颱風夜見
及被告」等語，而認邱清順所陳顯然不實而不可採（見原判決第十八頁第四行以下）
，但原判決既認案發夜係颱風夜，雨勢大，卻又認當時行車方便，已有違證據法則。
另丙○○以破衣放其窗旁防雨水滲透之情，又如何能據以認定邱清順家之門窗即緊閉
關下而不能見及毗鄰之甲○○﹖亦有認定事實不依證據之違法。上訴意旨執以指摘原
判決不當，為有理由，應認原判決仍有撤銷發回更審之原因。
據上論結，應依刑事訴訟法第三百九十七條、第四百零一條，判決如主文。
中      華      民      國     九十     年      一      月     十八     日
                              最高法院刑事第十一庭
                                  審判長法官  陳  炳  煌
                                        法官  陳  正  庸
                                        法官  楊  商  江
                                        法官  陳  世  雄
                                        法官  吳  信  銘
      右正本證明與原本無異
                                              書  記  官
中      華      民      國     九十     年      一      月     三十     日


司法院資訊處製作；財團法人民間司法改革基金會備份。
